【裁判字號】    98,易,3610
【裁判日期】    990430
【裁判案由】    詐欺
【裁判全文】
臺灣臺北地方法院刑事判決              98年度易字第3610號
公  訴  人  臺灣臺北地方法院檢察署檢察官
被      告  戊○○
選任辯護人  陳祐良律師
上列被告因詐欺案件，經檢察官提起公訴（98年度偵字第14968
號），本院判決如下：
    主  文
戊○○意圖為自己不法之所有，以詐術使人將本人之物交付，處
有期徒刑壹年。
    事  實
一、戊○○於民國98年3 月初某日，在甲○○任職位於臺北市中
    山區○○○路○ 段21號之「雅格麗緻理容院」內消費，因而
    結識甲○○，於言談過程中聽聞甲○○對於工作負擔多所抱
    怨，認為有機可乘，竟意圖為自己不法之所有，先於同年3
    月中旬向甲○○誆稱：欲匯款新臺幣（下同）2 千萬元供你
    生活，你工作太累，不要再做云云，繼則詐稱：自己信用不
    佳，有一筆錢想要借用你的帳戶存放云云，以此方式取得甲○○之國泰世華商業銀行帳號後，旋於翌日起，接續向甲○○謊稱：你提供之金融帳號有誤，以致2 千萬元錯誤匯入他
    人之帳戶，須拿錢向金管會人員疏通，方能取回款項云云，
    使甲○○陷於錯誤，而自同年4 月5 日起，陸續在上址，交
    付所謂「公關費」、「疏通費」共計80萬7 千元予戊○○。
    嗣甲○○發覺受騙報警處理，始查悉上情。
二、案經甲○○告訴臺北市政府警察局中山分局報告臺灣臺北地
    方法院檢察署檢察官偵查起訴。
    理  由
一、程序事項：
  (一)按被告以外之人於審判外之言詞或書面陳述，除法律有規定
    者外，不得作為證據，刑事訴訟法第159 條第1 項定有明文
    ；復按被告以外之人於審判外之陳述，雖不符前4 條之規定
    ，而經當事人於審判程序同意作為證據，法院審酌該言詞陳
    述或書面陳述作成時之情況，認為適當者，亦得為證據；當
    事人、代理人或辯護人於法院調查證據時，知有第159 條第
    1 項不得為證據之情形，而未於言詞辯論終結前聲明異議者
    ，視為有前項之同意；同法第159 條之5 規定甚明。本件所
    據以認定被告戊○○犯罪事實之證據，其中屬傳聞證據部分
    ，被告戊○○除對於告訴人甲○○所出具之借款明細爭執其
    證據能力外，於本院言詞辯論終結前，對於其餘證據資料之
    證據能力均未聲明異議，依刑事訴訟法第159 條之5 規定，
    視為同意其餘證據資料具備證據能力，本院認亦無違法或不
    當之情況，是該傳聞證據均具備證據能力，合先敘明。
  (二)被告雖辯稱告訴人甲○○所出具之借款明細與本件欠缺關連
    性，並無證據能力云云。惟查，該借款明細乃告訴人所出具
    用以證明曾交付款項與被告之文件，本質上仍為告訴人供述
    證據之一部分，而告訴人及該文書上所載曾借款項與告訴人
    之乙○○、丁○○、丙○○等證人，業於本院審理庭時到庭
    作證，以證明有無借款與告訴人之情事，該借款明細即與本
    件待證事實有合理關連性，應認有證據能力。
二、經本院訊問後，被告雖坦承於前述時、地因消費關係認識告
    訴人甲○○，曾寄發簡訊與告訴人等情，惟矢口否認有詐欺
    之犯行，辯稱：伊與告訴人係男女朋友關係，有些告訴人行
    動電話中之簡訊內容，係告訴人自己拿伊之行動電話所傳送
    ，伊並未請告訴人匯款或交付款項給伊，亦未謊稱：因告訴
    人提供之帳號有誤，2 千萬元誤匯至他人帳戶，須拿錢向金
    管會人員疏通，方能取回款項云云。
三、經查：
  (一)上述事實，業據證人即告訴人甲○○於警詢、偵訊及本院審
    理時均證述屬實（偵卷第9-12、28-29 、49、78頁及本院卷
    第33-38 頁）；而被告在98年間曾以0000000000號行動電話
    傳下列：「婆我真的被你害死，跟人說到現在，別人明天下
    午要給三萬五要不會很難看，還有星期一記的帶本子出來，
    下午一點到二點刷完，十至二十分錢進，記得不要望」、「
    婆明天看兩點錢看有沒有辦法，我想帶人過去說看看，再過
    兩天全部都沒處理真的我非死不可，別忘記六十二天到了」
    、「是你要我如何，他們也認識金管會的，他們已經放話要
    去檢舉，因為他們說我們裝傻，要給我生不如死」等簡訊內
    容與告訴人所有0000000000號行動電話等情，亦有該行動電
    話簡訊翻拍照片3 張在卷可證（偵卷第20-22 頁）；又被告
    曾在電話中與告訴人有下述之對話內容：「明天可能用支票
    的方式用出來，假如用支票用出來來講的話，還要再多3 天
    ，你知不知道，你禮拜三拿給我，籠進去（臺語），要到禮
    拜一我就死的更難看，但是重點是有用總比沒有用好，你了
    解嗎？有用至少不用補到2 千4 百多…」、「…你我要8 萬
    ，差一半的距離，我不知道。我現在好累，我現在已經開車
    開到床上來，我好累，反正，記得我簡訊傳給你的…」、「
    …所以很多事情，不是你所想像的那樣子，所以最後我在那
    邊想的時候，我傳簡訊給你…」、「…因為畢竟錢是確定的
    錢存到你那邊，我就OK了，2000扣掉你給人家全部還也不用
    100 ，還有1900，要讓你過好幾年，足夠了，過十年也足夠
    了，十年、十五年都不做事，都夠的，你知道嗎？」、「…
    我還要拿給人家1 萬5 ，好煩，幫老公用，好不好？」、「
    …我有沒有跟你講，金管會就在他們那邊讓我認識的，我今
    天要跟他們談，他們跟我說，不要說那麼多了。金管會早上
    打電話給我，說要把錢退還給我，問我到底發生什麼事情，
    現在變成金管會的人不敢收錢啦…」等情，復有行動電話通
    聯譯文勘驗筆錄在卷可佐（偵卷第53-71 頁）。綜此，被告
    與告訴人在平日往來之對話內容中，既出現被告數度要求告
    訴人出錢向金管會疏通、2000萬元讓告訴人過10年、15年好
    日子等情事，應認被告確有接續向告訴人謊稱提供之金融帳
    號有誤，以致2 千萬元錯誤匯入他人之帳戶，須拿錢向金管
    會人員疏通，方能取回款項，以致告訴人陷於錯誤而交付款
    項之情事。是告訴人指述被告有以事實欄所示言詞施用詐術
    ，即非無稽。
  (二)被告雖辯稱告訴人在警詢、偵訊與法院審理時對於遭詐騙原
    因、匯款數額之證述前後不一，且證稱向友人借款之數額，
    亦與證人乙○○、丁○○、丙○○在法院審理時證述之情節
    不符，即非可採云云。惟查：
  1.證人即告訴人之同事乙○○業於本院審理時結證稱：「（問
    ：你的積蓄是否都是存放在銀行？）是，在郵局。（問：甲○○是否曾經跟你借過錢？如有，金額？次數？）有，有借
    過三次，分別為7 萬、8 萬及10萬，總共約是25萬元。（問
    ：你借給甲○○的錢，是否是從郵局提領的？）是從ＡＴＭ
    領錢的，是從我郵局帳戶提出的，我可以提供我自己郵局帳
    戶，我的郵局帳戶是新莊幸福郵局。因為當初我們有提領一
    些是支票，我也是先兌現存入郵局，再提款借給甲○○的。
    （問：你是否曾經看過被告？）是，一次。（問：何時地看
    過被告？）98年4 月下旬在我們公司的外面，被告當時坐在
    車子裡面，我是在車外看到被告的。（問：當時甲○○是否
    在被告旁邊？）當時我跟甲○○站在一起。（問：你們站在
    那邊為了何事？）要把錢交給被告。（問：你是指甲○○交
    錢給被告？）是。（問：你看到被告的這一次，是否知悉甲○○交付給被告金額多少？）當時因為金額很大，我覺得很
    危險，故陪同甲○○一起去，當時交付的金額約是10萬。（
    問：這10萬元是否是你借給甲○○的？）是，10萬元都是。
    （問：在98年4 月底前，你是否曾聽甲○○說過，被告有金
    管會的事情要處理？）沒有，我只大概知道一些原因，但是
    甲○○沒有說到金管會的事情，當時甲○○是說被告錢轉帳
    有問題，需要一些錢要轉外國、轉國內的，所以需要一筆資
    金才可以轉回來，所以我就借甲○○錢，這是98年4 月底我
    借錢給甲○○之後，她告訴我的。」等語（本院卷第39、40
    頁），顯見證人乙○○關於借款與告訴人再轉交被告之證詞
    ，核與告訴人之證詞大致相符。而經本院依職權調閱證人乙○○所有中華郵政公司三重郵局帳號00000000000000號帳戶
    之存款往來明細，顯示該帳戶在98年3 月間仍有約40萬元之
    存款，曾於98年4 月間陸續透過ＡＴＭ提款約30萬元等情，
    此有該公司99年4 月6 日檢附客戶歷史交易清單在卷可佐（
    本院卷第63、64頁）。綜此，應認告訴人所稱曾於98年3 、
    4 月間數度向證人乙○○借款，再轉交被告之證詞，為可採
    信。
  2.證人即告訴人友人丁○○業於本院審理時結證稱：「（問：
    你跟甲○○有無任何金錢往來？）有借給他錢過，借了4 萬
    多，詳細數目忘記了。（問：你借他4 萬多，是何時地借她
    ？）約去年4 、5 月，是在告訴人家樓下把錢交給告訴人的
    。（提示本院99年3 月17日審判筆錄及偵卷44頁告訴人撰寫
    之借款明細表問：告訴人表示你就是借款明細表中之朋友Ｂ
    ，你本名為丁○○，他跟你借款借了3 萬元，與你今日所言
    不符，有何意見？）我記得是我借給他4 萬多元，到底是多
    多少我忘記了，但是4 萬多元。（問：你說事前告訴人沒有
    跟你說借款原因，那事後告訴人是何時告訴你他借款的原因
    ？）在我收到傳票後，他才跟我說的。（問：告訴人是如何
    跟你說借款的原因？）就大概說他被騙錢了，所以當時才跟
    別人借款。（問：告訴人有無說明如何被騙？）不是很清楚
    ，大概是帳戶關係，告訴人他給別人錢。」等語（本院卷第
    69、70頁）。綜此，告訴人所出具之借款明細中，關於向證
    人丁○○借款之金額，雖與證人丁○○之證稱金額有所出入
    ，但證人丁○○亦證稱告訴人確實有向其調借款項，至於詳
    細金額已不記得，自不能因告訴人、證人丁○○對於詳細借
    款金額記憶不清，即謂其等證詞不可採。是認告訴人證稱曾
    向證人丁○○調借款項再交付被告之情，可以採信。
  3.證人即告訴人之友人丙○○業於本院審理時結證稱：「（問
    ：你跟告訴人之間，有無金錢往來？）之前有，即本案，就
    是在去年3 到5 月間，詳細時間不是記得很清楚。（問：何
    人借錢給何人？）我借錢給甲○○，前後加起來有8 萬元。
    （問：分幾次借款？）二次，第一次3 萬，第二次5 萬。（
    提示99年3 月17日審判筆錄及偵卷44頁問：依據甲○○的證
    言，以及他先前所撰寫的借款明細表顯示，告訴人說你是朋
    友Ａ、綽號ＣＣ，告訴人跟你借款只有借款5 萬元，與你今
    日所言8 萬元不符，有何意見？）告訴人前面跟我借的3萬
    元已經還我了，後面還欠我5 萬元。告訴人是先跟我借了3
    萬元，後來還我錢後，又再跟我借了5 萬元。（問：告訴人
    有無說明借款目的？）第一次跟我借款時，告訴人說他弄壞
    公司的東西要賠償；第二次借款時，告訴人是說要還錢給他
    朋友。在第一次借款與第二次借款中間，告訴人有跟我說她
    有一個客人要協助她脫離公司，不要讓她這麼辛苦，要匯錢
    給她，被告跟甲○○說她給錯帳號了，所以被告轉錢給甲○○轉錯了，這筆錢到了別人的戶頭裡面，那錢不見了要怎麼
    辦？被告跟甲○○說他要幫助甲○○的錢都不見了，之後被
    告跟甲○○說要跟市面上的詐騙手法一樣，被告說他需要一
    筆錢把之前匯錯的錢追回來。當下我有跟甲○○分析，我跟
    甲○○說他應該是被騙了，基本上有一點金融概念的人，都
    知道不太可能有匯錯一碼的問題，或是用一筆錢即可追回其
    他錢，但告訴人還跟我說她還有欠別人錢，她之前就已經跟
    別人借錢匯款給被告，故需要還錢其他朋友所以才跟我借錢
    ，我認為如果是因為告訴人要還錢給她其他的朋友，我認為
    這比較急，就願意借錢給告訴人。我要再補充，當時我有跟
    甲○○分析這件事情，但是甲○○不是很相信我，因為她認
    為可能可以追回這筆錢，如果當下沒有繼續這樣做，那之前
    匯錯的錢就回不來了，故甲○○還是很相信有匯錯的這件事
    情，後來覺得不行了，有跟甲○○的家人講。（問：甲○○
    當時有無說他的客人匯多少錢給甲○○？）沒有說，當時我
    有問甲○○他的客人想要拿多少錢來幫你離開這個工作，甲○○說是百萬以上。（問：甲○○當時有無跟你說，她已經
    匯了多少錢給他的客人？）我覺得甲○○自己也不是很清楚
    她前前後後匯了多少錢給被告，甲○○有說，但我覺得她不
    是很清楚，她好像說是交了100 萬元左右。」等語（本院卷
    第71、72頁）。綜此，由證人丙○○之證稱，顯見告訴人所
    稱曾向證人丙○○調借款項後交付被告，當時係受被告之詐
    騙，誤以為匯錯款項進入他人之帳戶，須拿錢向金管會人員
    疏通，方能取回款項，遂信以為真而交付款項與被告等情，
    均堪以採信。
  4.被告雖辯稱伊與告訴人係男女朋友關係，有些簡訊係告訴人
    拿伊之行動電話所傳送，本件係男女感情糾紛之挾怨報復云
    云。惟查，告訴人確實有受被告之詐騙而交付款項等情，已
    如前述。而被告既坦承有傳送卷附前述3 則簡訊中之其中2
    則，衡情告訴人即無持被告之行動電話，而傳送「是你要我
    如何，他們也認識金管會的，他們已經放話要去檢舉，因為
    他們說我們裝傻，要給我生不如死」之簡訊內容與告訴人自
    己之行動電話之可能。至被告與告訴人雖在電話中、簡訊中
    以「老公」、「老婆」相稱，但此反足以證明被告利用告訴
    人對其信賴而施用詐術騙取款項，況被告並未提出任何證據
    資料，足以佐證而令本院合理懷疑告訴人有因男女感情糾紛
    而挾怨報復之情事。是被告上開所辯，尚非可採。
  (三)綜上所述，由證人甲○○、乙○○、丁○○、丙○○之證詞
    及行動電話簡訊翻拍照片、勘驗筆錄等證據，足見被告確有
    公訴意旨所指之犯行，被告所辯無非係卸責之詞，不足採信
    。是本件事證明確，被告犯行堪以認定，應予依法論科。
四、核被告所為，係犯刑法第339 條第1 項之詐欺取財罪。被告
    先後多次以支付「公關費」、「疏通費」為由，要求告訴人
    交付款項之犯行，其被害人同一、時間甚為密接，侵害之法
    益復屬同一，顯係一詐欺取財犯意之接續行為，法律評價上
    應依接續犯之規定，以實質上一罪論。爰審酌：(一)智識程度
    ：被告係高職畢業之學歷，以從事電子行業為業；(二)與被害
    人之關係：被告因在告訴人所服務之理容院內消費而認識告
    訴人，結識甫不久；(三)犯罪動機、目的與手段：被告利用告
    訴人甫出社會不久，年輕識淺，又亟欲擺脫當時工作之心理
    ，佯稱欲匯款與告訴人使其離開當時之工作，再以匯錯款項
    為由要求告訴人支付「公關費」、「疏通費」，致告訴人陷
    於錯誤而多次支付款項；(四)所生危害：被告所為除造成告訴
    人受有80萬餘元之損害外，各政府機關及公務員之依法行政
    與公正執法，乃人民對國家公權力信賴之基礎，並係政府各
    項施政得以順利運作之正當性基礎，被告竟謊稱匯款錯誤須
    拿錢向金管會人員疏通，方能取回款項之詐騙手法，更造成
    誤聽此一訊息之一般人民對於公權力信賴性之動搖與金管會
    之名譽；(五)犯後態度：被告於警詢、偵訊及本院審理時均矢
    口否認犯行，依卷內證據資料無從認定有悔意等一切情狀，
    量處如主文所示之刑，以示儆懲。
據上論斷，應依刑事訴訟法第299 條第1 項前段，刑法第339 條
第1 項，刑法施行法第1 條之1 ，判決如主文。
本案經檢察官葉芳秀到庭執行職務。
中    華    民    國    99    年    4     月    30    日
                    刑事第六庭審判長法  官  張永宏
                                    法  官  雷淑雯
                                    法  官  林孟皇
本正本證明與原本無異。
如不服本判決應於收受送達後10日內向本院提出上訴書狀，並應
敘述具體理由；其未敘述上訴理由者，應於上訴期間屆滿後20日
內向本院補提理由書（均須按他造當事人之人數附繕）「切勿逕
送上級法院」。
                                    書記官  楊雅鈞
中    華    民    國    99    年    4     月    30    日
附錄本案論罪科刑法條全文：
中華民國刑法第339條（普通詐欺罪）
意圖為自己或第三人不法之所有，以詐術使人將本人或第三人之
物交付者，處五年以下有期徒刑、拘役或科或併科一千元以下罰
金。
以前項方法得財產上不法之利益或使第三人得之者，亦同。
前二項之未遂犯罰之。

司法院資訊處製作；財團法人民間司法改革基金會備份。
